台灣高等法院民事判決　九十一年度上易字第六三三號
　　　上　訴　人　　甲○○
　　　被上訴人　　　世華聯合商業銀行西門分行
　　　法定代理人　　高越瑾
右當事人間請求返還寄託款事件，上訴人對於中華民國九十一年六月二十五日台灣台
北地方法院九十一年度訴字第二三七號第一審判決提起上訴，本院判決如左：
    主    文
上訴駁回。
第二審訴訟費用由上訴人負擔。
    事    實
甲、上訴人方面：
  壹、聲明：
    一、原判決廢棄。
    二、被上訴人應給付新台幣（下同）八十二萬五千二百二十五元，及自起訴狀繕
        本送達之翌日起至清償日止，按年息百分之五計算之利息。
    三、第一審及第二審訴訟費用由被上訴人負擔。
  貳、陳述：除與原判決相同者茲引用外，補稱略以：
    一、上訴聲明第二項請求之金額由八十七萬七千三百五十四元本息減縮為八十二
        萬五千二百二十五元本息，合先敘明。
    二、授權轉帳約定書及授權書均未載明利率，且係兩造消費寄託契約之附加或限
        制條款，應有公平交易法及消費者保護法之適用。
    三、被上訴人及信義分行，以存單為擔保借款之利率，均依財政部台財融字第七
        九00九五二二七號令「定期儲蓄存款質借及中途解約辦法」及該行授信業務
        辦理手冊存單質借之規定辦理，其適用利率之結果豈會不同？又依授信業務
        辦理手冊規定不論可轉讓存單，或不可轉讓存單，其質借利率，均以存單利
        率加碼計收。而本件以存單質借之利率已與被上訴人約定以存單利率加碼百
        分之一點五計算利息，已據被上訴人訴訟代理人自認在案。被上訴人銀行吳
        美華襄理亦證稱借據蓋章時利率均為空白而未填寫。
    四、證人許保坤原為世華銀行西門分行經理，本件以存單質借均在其西門分行經
        理任內發生，故其證言有匿飾且偏頗被上訴人，不足採信。
    五、被上訴人自八十六年二月起至八十九年八月止，於上訴人在被上訴人銀行第
        00000000000號活期儲蓄存款帳戶內共扣繳利息三百四十六萬四
        千九百八十五元。又按存單質借利率係以存單利率加碼百分之一點五計息，
        依被上訴人提出之扣繳明細所載之存單利率加碼百分之一點五則自八十六年
        二月起至八十九年八月止，應繳利息共計二百六十三萬九千七百六十元，二
        者相減，共溢扣利息八十二萬五千二百二十五元。
乙、被上訴人方面：
  壹、聲明：
    一、上訴駁回。
    二、歷審訴訟費用由上訴人負擔。
  貳、陳述：除與原判決相同者茲引用外，補稱略以：
  一、上訴人對於被上訴人以原證二號告知各期繳納利息之金額為多少並無意見，
        有意見的部分僅在於「被上訴人銀行所扣繳之利息，上訴人認已超過與陳世
        錦之約定或其他強制規定」。故被上訴人已對於從上訴人所有帳戶中扣繳多
        少金額提出證明，上訴人對於實際被扣繳之金額亦無意見下，被上訴人已盡
        到應負之舉證責任。
    二、上訴人主張被上訴人扣繳之金額超出與訴外人陳世錦之約定或法律之強制規
        定，應屬上訴人應負之舉證責任。
    三、依一般銀行實際運作狀況，被上訴人為了達到當時銀行一般放款利率水準，
        斷不可能與訴外人陳世錦約定以該存單利率加碼百分之一點五做為放款利率
        。而存單質借本質上就是一種擔保放款，被上訴人授信業務作業手冊裡有關
        擔保品之種類規定，本即含有「定期存單」，故借款人以存單質借方式向被
        上訴人貸款，被上訴人一律視之為擔保放款。不同的只是如果質借之存單為
        一般定期存單，則加碼百分之一點五即可達一般放款利率水準；若質借存單
        為可轉讓定期存單，則僅加碼百分之一點五是不夠的。故被上訴人不可能與
        訴外人陳世錦約定以可轉讓定期存單利率加碼年息百分之一點五為存單質借
        利率。
    四、被上訴人與訴外人陳世錦所有的借據中，僅有八十七年一月十三日之借據之
        利率欄係空白，比較合理的解釋，就是該張借據是一個借款當事人間的疏漏
        ；訴外人陳世錦之該筆借款並非新的一筆借款，而是八十六年一月十三日之
        借款到期，故於八十七年一月十三日辦理展期，形式上係新的一筆借款，實
        質上是延續過去的借款，也就是所謂的「借新還舊」，所以可能在借據的填
        寫上較為大意疏忽。縱證人所述所有的借據在證人簽章時皆係空白為真，不
        啻證明被上訴人並無與證人約定以存單利率加碼百分之一點五為借款利率嗎
        ，否則證人簽章時為何沒有要求填上（如果都已經約定好的話），甚至於合
        理的推論也應該是「證人同意最後的借款利率由被上訴人決定」。
    理    由
一、上訴人於上訴時請求被上訴人給付八十七萬七千三百五十四元及法定遲延利息，
　　嗣於言詞辯論時變更請求被上訴人給付八十二萬五千二百二十五元及法定遲延利
　　息，核屬減縮應受判決事項之聲明，依民事訴訟法第四百四十六條第一項但書、
　　第二百五十五條第一項但書第三款之規定，應予准許。
二、上訴人起訴主張：上訴人係被上訴人第000000000000號活期儲蓄存
    款帳戶（下稱系爭帳戶）之存戶，同意被上訴人就訴外人陳世錦以存單為擔保向
    被上訴人借款按各該存單利率固定加碼年息百分之一點五之利息，由系爭帳戶扣
    繳，詎被上訴人於八十六年至八十九年間，就訴外人陳世錦以存單為擔保之借款
    竟違約超收利息達存單利率之一倍以上，任意自系爭帳戶超收扣繳達八十二萬五
    千二百二十五元，此扣款顯未經上訴人同意，對上訴人並無拘束力，仍屬上訴人
    所寄託之存款，被上訴人應將之返還上訴人等情。爰依不當得利及消費寄託之法
    律關係，求為命被上訴人如數給付並加計法定遲延利息之判決。
    被上訴人則以：被上訴人係依據與訴外人陳世錦之借貸契約約定，及被上訴人與
    上訴人所訂立「授權轉帳約定書」暨「授權書」之約定，於系爭帳戶中扣繳利息
    ，並無何違反契約而有超收之情事。被上訴人就系爭帳戶內之任何扣款，係清償
    陳世錦之債務，受利者為訴外人陳世錦，如有不當得利者，亦應係陳世錦等語置
    辯。
三、上訴人主張其同意被上訴人就訴外人陳世錦以存單為擔保向被上訴人借款按各該
    存單利率固定加碼年息百分之一點五之利息，由系爭帳戶扣繳，惟被上訴人於八
    十六年至八十九年間，就訴外人陳世錦以存單為擔保之借款竟違約超收利息達存
    單利率之一倍以上，任意自系爭帳戶超收扣繳達八十二萬五千二百二十五元之事
    實，固提出世華聯合商業銀行信義分行九十年八月十日（九十）世信義字第一○
    七號函及附件、世華聯合商業銀行西門分行九十年七月二十五日（九十）世銀西
    門字第四一號函、明細表、世華聯合商業銀行西門分行第一三九九六號活期儲蓄
    存款存摺、林富村聯合法律事務所九十年四月十日九十富聯字第四○四號函、世
    華聯合商業銀行西門分行九十年五月二十四日（九十）世銀西門字第二五號函等
    件為證，惟為被上訴人所否認，並以前詞置辯。經查：
  (一)上訴人於八十六年一月十四日出具授權書及授權轉帳約定書予被上訴人，雖上訴
    人未於其上簽名，惟其對於授權書及授權轉帳約定書上，其印章之真正並不爭執
    ，依民法第三條第二項之規定，上訴人用印章代簽名，其蓋章與簽名生同等之效
    力，自應認授權書及授權轉帳約定書為真正。而依授權書所載：「立授權書人甲
    ○○『嗣後』為便於陳世錦依約應付在貴行貸款之本金、利息、違約金，茲特授
    權貴行逕行自在本人所開立之活儲蓄存款000000000000號帳戶內轉
    帳撥付，特立此授權書，查照辦理。此致世華聯合商業銀行」之內容，上訴人授
    權被上訴人自系爭帳戶轉帳扣繳之範圍，為自八十六年一月十四日以後，陳世錦
    向被上訴人貸款應付之本金、利息及違約金。因該授權書中就轉帳扣繳之利率並
    未另行約定，自應以訴外人陳世錦向被上訴人所訂借款契約約定之利率為轉帳扣
    繳利息之依據。
  (二)查，依被上訴人所提出之借據所載，訴外人陳世錦自八十六年一月十三日起之各
    筆借款均約定利息採固定利率，按月計付，除八十七年一月十三日所立之借據外
    ，其他各筆借據均載明其計息之年利率，雖證人即借款人陳世錦證稱：「銀行是
    以空白的借據由我先蓋章後，交給銀行陳報核准後，才借到錢的，當時其上的利
    率尚未填入，核准後他們自行填上的。」等語，惟其亦證稱：「八十五年左右轉
    到西門分行借款，（法官問：何時更換借據？）不一定，有時是一年，有時三個
    月或半年，有繳過利息才會准續借的。」等語，而觀之歷年借據，其八十六年一
    月十三日之四百萬元借據於八十七年一月十三日到期，八十七年一月十三日之四
    百萬元借據於八十八年一月十三日到期，八十八年一月十三日之四百萬元借據於
    八十八年七月十三日到期，八十八年七月十三日之四百萬元借據於八十八年九月
    十三日到期，八十八年九月十三日之四百萬元借據於八十八年十一月十三日到期
    （其餘借據之情形雷同），顯見其八十七年一月十三日所立之借據係八十六年一
    月十三日借據之續借，且到期後再予續借，其既稱「有繳過利息才會准續借的」
    等語，而陳世錦於續借前就其已繳過之利息並無異議，縱借據上之利率係被上訴
    人承辦人陳報上級核准後，再行填寫，借款人陳世錦既事前已知，事後對被上訴
    人按月轉帳扣繳之利息金額，又無異議，自應認借款人陳世錦同意被上訴人按承
    辦人陳報上級核准後之利率為其借款利率。上訴人以借款人陳世錦於出具借據時
    之利率為空白，主張被上訴人有違約超收利息之事實，並不足採。
  (三)證人陳世錦雖又證稱：「因事先在信義分行有口頭約定原存單利率加百分之一點
    五計算利率，後來轉到西門分行有與許保坤口頭約定延續信義分行的利率約定為
    加碼百分之一點五。」等語，惟證人即被上訴人前西門分行經理許保坤證稱：「
    （問：是否約定以存單為擔保之借款利率與世華信義分行相同，即以存單利率固
    定加碼年息百分之一點五為借款利率？）日久不記得，如果有約定的話，也以借
    據上的利率為準。」等語，再參以陳世錦係以定期存單借款，而存單之利率均載
    明於存單中，故借據上質物明細表亦載明存單利率，如陳世錦借款時與被上訴人
    約定按存單利率加碼百分之一點五計算借款之利息，則其借款利率於出具借據時
    ，已屬可確定之事，當可將借款利率填載於借據上，何須再待承辦人陳報上級核
    准後，再行填寫？且依常情，如陳世錦確與被上訴人約定借款利率按存單利率加
    碼百分之一點五計算，則其在出具借據時即已知每月應付利息之金額，理應於被
    上訴人扣繳利息超過其應付利息時，即向被上訴人異議，焉有無異議付息，再多
    次續借之理。故單憑陳世錦之證言，尚難認被上訴人係與陳世錦約定借款利率按
    存單利率加碼百分之一點五計算而有違約超收利息情事。
　(四)雖上訴人主張依財政部七十九年五月三十一日修正公布之「定期儲蓄存款存質借
　　與中途解約辦法」第二條第五款規定「定期儲蓄存款存單之質借利率由各銀行自
　　行斟酌辦理」，及被上訴人授信業務手冊存單質借規定「質借利率以存單利率加
　　碼計收，按當時本行『新台幣放款利率調整通知表』之規定辦理（存單質借採機
　　動利率者，質借利率亦應隨之機動調整）」，而陳世錦之前向被上訴人信義分行
　　以存單質借時係以存單利率加碼年息百分之一點五計息，故本件存單質借之利率
　　，應以存單利率固定加碼年息百分之一點五等語。惟查定期存單之質借利率既得
　　由各銀行自行斟酌辦理，則本於契約自由原則，自應依借款契約當事人之合意定
　　之，至於被上訴人有無依其授信業務手冊之規定辦理，並不影響借款契約之效力
　　，而陳世錦與被上訴人其他分行所訂之借款契約，與本件之借款契約為分別獨立
　　之契約，自不得將其契約內容比附援用，上訴人既未證明陳世錦與被上訴人就本
　　件借款利率係約定以存單利率固定加碼年息百分之一點五，自不得以借據所未約
　　定之事項，主張被上訴人有違約超收利息情事。
  (五)上訴人又主張授權轉帳約定書及授權書均未載明利率，亦無期間之限制，且係兩
    造消費寄託契約之附加或限制條款，應有公平交易法及消費者保護法之適用，應
    屬無效云云。惟查，上訴人並非系爭借款之當事人，僅係授權被上訴人就陳世錦
    向被上訴人貸款應付之本金、利息及違約金由系爭帳戶轉帳扣繳，則其轉帳扣繳
    之範圍，自應以訴外人陳世錦向被上訴人所訂借款契約約定之利率為轉帳扣繳利
    息之依據，已如前述，授權轉帳約定書及授權書均未載明利率，難認係兩造消費
    寄託契約之附加或限制條款。又所謂消費者，依消費者保護法第二條之立法解釋
    ，指以消費為目的而為交易、使用商品或接受服務者而言。銀行或其他金融機構
    與存戶間所訂立之轉帳扣繳契約，係由金融機構依存戶授權內容代存戶向特定債
    權人轉帳，如果約定授權內之帳戶不夠轉帳扣款，則停止扣款，存戶並未因有轉
    帳扣繳契約而自銀行獲得報償，尚非屬消費者保護法所規定有關消費之法律關係
    ，自無該法之適用。另觀之系爭授權轉帳約定書第二條約定「立約人於每月繳息
    日，須保持授權轉帳帳戶內存款金額足夠轉帳撥付，倘存款不足，當自行前來本
    行繳納。（立約人了解存款不足後，電腦自動轉帳撥付即停止，俟後再存入足夠
    金額，亦無法恢復之）」，第三條約定「立約人違反第二條約定事項，致電腦作
    業停止自動轉帳撥付後所產生之違約金，立約人當自行負責。」，是上訴人並不
    因授權書之簽訂而承擔陳世錦對被上訴人之貸款債務，如系爭帳戶內無足夠之存
    款以供扣繳，僅發生轉帳扣繳終止之效力，故如上訴人不願繼續為陳世錦清償，
    可向被上訴人為終止授權轉帳之表示，或未在帳戶內保持足夠扣繳之存款，即可
    終止轉帳扣繳，對被上訴人亦不負補足之義務。是以縱授權書無約定扣繳之期間
    ，惟此授權轉帳扣繳契約本質上即為繼續性契約，且上訴人既未因此授權書對被
    上訴人負清償陳世錦貸款之義務，故此定型化之契約並無影響交易秩序或顯失公
    平之違反公平交易法第二十四條規定之情形，亦無民法第二百四十七條之一所規
    定之加重當事人之責任或於當事人有重大不利益等顯失公平之情形，故上訴人主
    張依公平交易法第二十四條、消費者保護法第十二條及民法第二百四十七條之一
    之規定，授權書亦屬無效等語，即不足採。
五、綜上所述，上訴人主張被上訴人於八十六年、八十七年、八十八年及八十九年就
    陳世錦以存單為擔保之借款，違約自系爭帳戶中超收扣繳，達八十二萬五千二百
    二十五元等語，並不足採，被上訴人就陳世錦存單質借之利息，依上訴人之授權
    書由系爭帳戶轉帳扣繳，亦有法律上之原因。從而，上訴人依不當得利及返還消
    費寄託物之法律關係，請求被上訴人給付八十二萬五千二百二十五元，及自起訴
    狀繕本送達之翌日起至清償日止，按年息百分之五計算之利息，並無理由，應予
    駁回。原審為上訴人敗訴之判決，並無違誤。上訴意旨指摘原判決不當，求予廢
    棄改判，為無理由，應予駁回。
六、據上論結，本件上訴為無理由，爰判決如主文。
中　　　華　　　民　　　國　　九十一　　年　　 十二 　　月　　二十五　　日
                                民事第三庭
                          　　　　審判長法  官　張  宗  權
                          　　　　　　　法  官　吳  秀  美
                          　　　　　　　法  官　蕭  艿  菁
右正本係照原本作成。
不得上訴。
中　　　華　　　民　　　國　　九十一　　年　　 十二 　　月　　二十五　　日
　　　　　　　　　　　　　　　　　　　　書記官  尤  峰  惠
